臺灣高等法院民事判決
111年度家上易字第42號
上  訴  人  范興民    

訴訟代理人  廖希文律師
複代理人    洪惠平律師
視同上訴人  范興國  
            范原菲

被上訴人    卓訓祺(即范黃春蘭之承受訴訟人)

            黃水嬌(即范黃春蘭之承受訴訟人)

上列當事人間請求分割遺產事件，上訴人對於中華民國111年5月
30日臺灣桃園地方法院109年度家繼訴字第50號第一審判決提起
上訴，本院於111年10月12日言詞辯論終結，判決如下：
    主      文
原判決廢棄。
兩造被繼承人范廼玉所遺如附表一所示遺產，應予分割如附表一
「分割方法欄」所示。
第一、二審訴訟費用，由兩造依附表二應繼分比例欄所示之比例
分擔。
    事實及理由
壹、程序方面：
一、按訴訟標的對於共同訴訟之各人必須合一確定，共同訴訟人
    中一人之行為有利益於共同訴訟人者，其效力及於全體，不
    利益者，對於全體不生效力，民事訴訟法第56條第1項第1款
    定有明文。又按遺產屬於繼承人全體之公同共有，故就公同
    共有權利為訴訟者，乃屬固有必要共同訴訟，應由公同共有
    人全體一同起訴或被訴，否則於當事人之適格即有欠缺（最
    高法院99年度台上字第610號裁判要旨參照）。本件原審原
    告范黃春蘭（已於本件繫屬後之民國111年3月16日死亡，由
    其與訴外人即前配偶卓聖榮所生子女卓訓祺、與訴外人即前
    配偶羅文光所生子女黃水嬌，在原審承受其訴訟，見原審卷
    第25、179、195-205、213頁，卓訓祺、黃水嬌下稱卓訓祺
    等2人，單指其一，逕稱姓名），於原審主張兩造為被繼承
    人范廼玉之全體繼承人，依民法第1164條規定，以上訴人及
    范原菲（原名范淑貞，於110年9月28日改名，見原審卷第20
    3頁）、范興國（下稱范原菲等2人，單指其一，逕稱姓名）
    為被告，請求分割范廼玉之遺產如原判決附表一所示，經原
    審判決後，雖僅上訴人合法上訴，惟依前揭說明，分割遺產
    事件之訴訟標的對於共同訴訟之各人必須合一確定，是上訴
    人之上訴行為，在客觀上係有利益於共同訴訟人，其效力自
    及於同造當事人即范原菲等2人，應併列范原菲等2人為視同
    上訴人。
二、次按言詞辯論期日，當事人之一造不到場者，得依到場當事
    人之聲請，由其一造辯論而為判決。前項規定，於訴訟標的
    對於共同訴訟之各人必須合一確定者，言詞辯論期日，共同
    訴訟人中一人到場時，亦適用之，民事訴訟法第385條第1項
    、第2項分別定有明文。本件被上訴人、范原菲經合法通知
    ，未於言詞辯論期日到場，核無民事訴訟法第386條所列各
    款之情形，因本件訴訟標的對於上訴人、范原菲等2人即共
    同訴訟之各人必須合一確定者，已如前述，依民事訴訟法第
    385條第2項規定，亦得適用同條第1項之規定，爰由上訴人
    對被上訴人、同造之范原菲，聲請由其一造辯論而為判決。
貳、實體方面：
一、被上訴人主張：被繼承人范廼玉於107年9月15日死亡，繼承
    人為配偶范黃春蘭、子女即范原菲等2人與上訴人，范廼玉
    所遺之遺產除如附表一所示存款外，另有新台幣（下同）94
    0萬元之現金為范興國於范廼玉生前以不法方式取得，亦應
    一併列入遺產分配，兩造現無法就范廼玉之遺產協議分割，
    爰依民法第1164條規定，請求就范廼玉所遺遺產按兩造應繼
    分各四分之一之比例分割等語。
二、上訴人及視同上訴人則辯以：
　㈠上訴人部分：范黃春蘭於原審繫屬中之111年3月16日死亡，
    故其繼承范廼玉遺產部分原應由其繼承人即上訴人、范原菲
    等2人、卓訓祺等2人依應繼分比例繼承，惟其中范興國因有
    民法第1145條第1項第5款事由，由范黃春蘭出具經公證之聲
    明書表示范興國不得繼承，故范廼玉遺產應按附表四所示應
    繼分比例分割等語。　
　㈡范興國部分：被上訴人所稱940萬元是范廼玉贈與，不應列入
    本件遺產分割，同意原判決之理由等語。
　㈢范原菲部分：於原審稱同意被上訴人之主張等語。
三、原審判決范廼玉所遺如附表一所示遺產應予分割如原判決附
    表一分割方法欄所示（即按附表三所示應繼分比例分配），
    上訴人不服提起上訴，上訴聲明為：
  ㈠原判決廢棄。
  ㈡兩造就范廼玉所遺如附表一所示遺產，由兩造按附表四所示
    應繼分比例分配。
　　范原菲等2人未為上訴聲明。
    被上訴人未於本院到場以言詞或書狀為答辯聲明。　　
四、被上訴人主張被繼承人范廼玉於107年9月15日死亡，繼承人
    為配偶范黃春蘭、子女即范原菲等2人與上訴人等語，有戶
    籍謄本、繼承系統表為證（見原審卷第19、23-29頁），且
    為兩造所不爭執（見同上卷第61-62頁），堪信屬實。
五、被上訴人復主張范廼玉遺產除附表一所示存款外，另有范興
    國於范廼玉生前以不正方法取得之940萬元現金，應列入范
    廼玉遺產一併分割，兩造無法協議分割，爰依民法第1164條
    規定，請求按兩造應繼分比例裁判分割遺產等語，上訴人及
    范原菲等2人固不爭執如附表一所示存款為范廼玉遺產，惟
    上訴人爭執被上訴人主張之應繼分比例，范興國則否認以不
    法方式取得940萬元現金，並以前詞置辯。經查：
　㈠關於本件遺產範圍：
　⒈被上訴人主張范廼玉遺有如附表一所示存款為其遺產等語，
    有財政部北區國稅局遺產稅免稅證明書為憑，且為兩造所不
    爭執，堪予認定（見原審卷第21、61-62頁）。
　⒉被上訴人另於原審主張范興國於范廼玉生前以不法方式取得
    現金940萬元，應列入本件遺產分割云云，為范興國所否認
    ，則被上訴人就此部分有利於己事實，應負舉證責任（最高
    法院19年上字第2345號判例意旨參照），惟依被上訴人於原
    審所稱該940萬元部分業經檢察官不起訴處分，證據都在偵
    查卷，沒有其他舉證等語（見原審卷第82、178頁），而范
    黃春蘭告訴范興國意圖為自己不法之所有，基於偽造文書、
    詐欺取財之犯意，未經被害人即其父親范廼玉之同意或授權
    ，領取范廼玉940萬元存款等情，業據臺灣桃園地方檢察署
    檢察官以109年度偵續字第181號不起訴處分確定，有該處分
    書可參（下稱系爭偵查案件，見本院卷第49-55頁），並經
    本院調閱該偵查卷宗無誤，堪認依被上訴人之舉證，不足以
    證明其主張范興國於范廼玉生前以不法方式取得范廼玉之存
    款940萬元云云為屬實，且上訴人及范興國均認上開金錢非
    為本件遺產（見本院卷第70、71頁），是被上訴人此部分主
    張因乏實證，不足採信。
　⒊綜上，本件范廼玉之遺產範圍應認即為如附表一所示存款。
　㈡關於本件遺產分割方法：
　⒈按遺產繼承人，除配偶外，依左列順序定之：一、直系血親
    卑親屬。二、父母。三、兄弟姊妹。四、祖父母；同一順序
    之繼承人有數人時，按人數平均繼承；配偶與民法第1138條
    所定第一順序之繼承人同為繼承時，其應繼分與他繼承人平
    均，民法第1138條、第1141條、第1144條第1款分別定有明
    文。
　⒉被繼承人范廼玉於107年9月15日死亡，繼承人為范黃春蘭、
    范原菲等2人及上訴人，已如前揭貳、四、所述，是依上規
    定，上開繼承人之應繼分為各四分之一，堪予認定。嗣范黃
    春蘭於111年3月16日死亡，其繼承人為其子女即范原菲等2
    人、上訴人及卓訓祺等2人，有戶籍謄本、個人基本資料查
    詢、繼承系統表可考（見原審卷第25、179、195-205頁），
    依上規定，范廼玉遺產原由范黃春蘭繼承部分，即應由范黃
    春蘭全體繼承人取得公同共有。原審就此部分認為僅由卓訓
    祺等2人繼承范黃春蘭繼承取得范廼玉遺產部分，兩造分配
    取得范廼玉遺產如附表三之應繼分比例所示（即原判決附表
    二），自有未合。
　⒊上訴人雖辯稱范興國因有民法第1145條第1項第5款事由，由
    范黃春蘭出具經公證之聲明書表示范興國不得繼承，故范興
    國不得繼承范黃春蘭因繼承取得范廼玉遺產部分云云，惟按
    ：
　⑴按對於被繼承人有重大之虐待或侮辱情事，經被繼承人表示
    其不得繼承者，喪失其繼承權，民法第1145條第1項第5款定
    有明文。是繼承人須對被繼承人有重大之虐待或侮辱情事，
    並經被繼承人表示其不得繼承者，始喪失其繼承權，上開兩
    項要件，如缺其一，即不發生喪失繼承權之效果。又所謂對
    於被繼承人有重大虐待之情事，係指以身體或精神上痛苦加
    諸於被繼承人而言，是否為重大之虐待，須依客觀的社會觀
    念衡量之，即應就當事人之教育程度、社會地位、社會倫理
    觀念及其他一切情事予以決定，不得僅憑被繼承人之主觀認
    定，咨意剝奪繼承人之地位（106年度台上字第2756號判決
    意旨參照）。再按當事人主張有利於己之事實者，就其事實
    有舉證之責任。但法律別有規定，或依其情形顯失公平者，
    不在此限，民事訴訟法第277條亦有明文。本件上訴人主張
    范興國有民法第1145條第1項第5款規定事由等語（見本院卷
    第45頁），依上開說明，應由上訴人就前述兩項喪失繼承權
    之要件負舉證責任。　
　⑵上訴人固提出經原法院所屬民間公證人認證之范黃春蘭聲明
    書記載：「因兒子范興國時常指著本人罵本人是狗，不是人
    ，是瘋子，沒有讀書的呆子，又說本人存那麼多錢將來也不
    能帶到棺材裡，不給我要幹嘛，這些左右鄰居都知道；在民
    國107年7月31日將本人綑綁於輪椅上不能動彈，幾乎不能呼
    吸，很不舒服，本人一直呼叫妹妹、范興民來救我，本人非
    常害怕及傷心。本人特此聲明：本人在世時財產不願給范興
    國，將來死亡時也一毛不給范興國」等字，有107年度桃院
    民認冠字第00200號認證書暨聲明書可稽（見原審卷第215、
    217頁），堪認范黃春蘭確有表示范興國不得繼承其遺產。
    惟關於范興國是否對范黃春蘭有重大之虐待或侮辱情事部分
    ，則除范黃春蘭上開主觀認定外，全然未據上訴人舉證證明
    ，復據范興國否認之（見本院卷第70頁），另上訴人聲請調
    閱系爭偵查案件卷宗（見同上卷第91頁），惟經本院調閱該
    卷宗結果，范黃春蘭稱范興國於107年7月31日，在其位於桃
    園市○○區○○路○○段00號之住處，將其綑綁於輪椅上，再將房
    間門反鎖，禁止其喝水及對外聯繫等情，除范黃春蘭單方、
    片面之主張或其以電話告知上訴人之事實外，全未有具體證
    據可佐其實，且經該署檢察事務官勘驗范興國所提出是日自
    上午6時43分12秒迄於同日晚間8時3分39秒之監視器錄影內
    容，亦查無上開情事，有其勘驗筆錄可查（見系爭偵查案件
    偵字卷第27、28頁），難認上訴人就此部分已盡其舉證之責
    ，揆諸上開說明，本院自不得僅憑被繼承人范黃春蘭主觀認
    定，即認范興國已有民法第1145條第1項第5款所定對范黃春
    蘭有重大之虐待或侮辱情事，而認范興國喪失對范黃春蘭之
    繼承權，是上訴人此部分所辯，尚非可取。
　⒋按繼承人有數人時，在分割遺產前，各繼承人對於遺產全部
    為公同共有，民法第1151條定有明文。次按公同共有物之分
    割，除法律另有規定外，準用關於共有物分割之規定，為民
    法第830條第2項所明定。準此，公同共有遺產之分割，於共
    有人不能協議決定分割方法時，依民法第830條第2項準用第
    824條第2項、第3項，法院應命為下列之分配：①以原物分配
    於各共有人（民法第824條第2項第1款前段）；②原物分配，
    並以金錢補償共有人中未受分配，或不能按其應有部分受分
    配者（民法第824條第2項第1款但書、第3項）；③原物分配
    顯有困難時，得變賣共有物，以價金分配於各共有人；或以
    原物之一部分分配於各共有人，他部分變賣，以價金分配於
    各共有人（民法第824條第2項第2款）。本件被上訴人主張
    范廼玉遺產為如附表一所示存款等語為可採信，且全體繼承
    人不能協議分割，已如前述，是被上訴人請求分割遺產，自
    屬有據。又本件遺產為存款，被上訴人請求按應繼分比例分
    配取得，此分割方法為兩造所同意（見原審卷第62頁、本院
    卷第70頁），應認係屬妥適之分割方法，是范廼玉所遺如附
    表一所示遺產，應分割如附表一「分割方法」欄所示。
六、從而，被上訴人依民法第1164條之規定，請求就范廼玉所遺
    如附表一所示之遺產為分割，為有理由，應予准許，並應分
    割如附表一分割方法欄所示。又按民法第1164條所定之遺產
    分割，係以整個遺產為一體為分割，並非以遺產中個別之財
    產分割為對象，亦即遺產分割之目的在廢止遺產全部之公同
    共有關係，而非旨在消滅個別財產之公同共有關係，其分割
    方法應對全部遺產整體為之，是以當事人對分割判決一部聲
    明不服，提起上訴，其上訴效力應及於訴之全部，不發生部
    分遺產分割確定之問題（最高法院97年度台上字第103號裁
    判要旨參照），因此，本件上訴人以前述原審認定繼承人之
    應繼分比例有誤提起本件上訴，而對原判決定分割方法之判
    決聲明不服，其上訴效力應及於訴之全部，是則原判決所定
    分割方案既有如上違誤，自有未洽，應由本院將原判決全部
    廢棄，改判如主文第2項所示。又本件事證已臻明確，兩造
    其餘之攻擊或防禦方法及所用之證據，經本院斟酌後，認為
    均不足以影響本判決之結果，爰不逐一論列，併此敘明。
七、本件分割遺產之訴，既已由法院准予分割，並為全體公同共
    有人定分割方法，依民事訴訟法第80條之1規定，由全體共
    有人依應繼分比例分擔訴訟費用，始為合理，是本件第一、
    二審程序訴訟費用，均應由全體公同共有人，依如附表二之
    應繼分比例欄所示之比例分擔。
八、據上論結，本件上訴為有理由，爰判決如主文。
中　　華　　民　　國　　111 　年　　10　　月　　26　　日
                  家事法庭
                      審判長法  官  張靜女
                            法  官  葉珊谷
                            法  官  范明達
正本係照原本作成。
不得上訴。
中　　華　　民　　國　　111 　年　　10　　月　　26　　日
  　　　　　　　　　　　　　書記官  余姿慧
附表一：被繼承人范廼玉之遺產
編號 遺產 數額(新台幣) 分割方法 1 中華郵政活期存款帳號：000000000000號 2,730,445元及其孳息 按兩造如附表二所示之應繼分比例分配 2 台灣銀行活期存款帳號：000000000000號 97,040元及其孳息  

附表二：應繼分比例
編號 姓名  應繼分比例 1 范黃春蘭繼承人 范興國 1/4公同共有   范興民    范原菲(原名范淑貞)    卓訓祺    黃水嬌  2 范興國  1/4 3 范興民  1/4 4 范原菲(原名范淑貞)  1/4 

附表三：原判決認定之應繼分比例
編號 姓名 應繼分比例  1 卓訓祺 1/4公同共有  2 黃水嬌   3 范興民 1/4  4 范興國 1/4  5 范原菲 1/4 

附表四：上訴人主張之應繼分比例
編號 姓名  應繼分比例 1 范黃春蘭繼承人 范興民 1/4公同共有   范原菲(原名范淑貞)    卓訓祺    黃水嬌  2 范興民  1/4 3 范興國  1/4 4 范原菲(原名范淑貞)  1/4